臺灣高等法院民事判決
109年度上易字第1488號
上  訴  人  黃瑞珍  
訴訟代理人  劉明昌律師
被  上訴人  邱劉玉貞
訴訟代理人  黃啟倫律師
上列當事人間請求損害賠償事件，上訴人對於中華民國109年11
月6日臺灣桃園地方法院109年度訴字第1336號第一審判決提起上
訴，本院於110年4月13日言詞辯論終結，判決如下：
    主      文
原判決關於命上訴人給付逾新臺幣參拾伍萬壹仟捌佰壹拾貳元本
息，及該部分假執行之宣告，暨訴訟費用（除確定部分外）之裁
判均廢棄。
上廢棄部分，被上訴人在第一審之訴及假執行之聲請均駁回。
其餘上訴駁回。
第一（除確定部分外）、二審訴訟費用（含本訴及反訴部分）由
被上訴人負擔百分之十三，餘由上訴人負擔。
    事實及理由
一、被上訴人主張及反訴抗辯：
　㈠本訴部分：上訴人於民國108年1月24日上午9時5分許，無照
    騎乘車牌號碼000-0000號普通輕型機車（下稱肇事機車），
    沿桃園市00區00街往中壢方向行駛，行經該街與自強街口時
    （下稱肇事路口），本應注意車前狀況，隨時採取必要之安
    全措施，而依當時情形，並無不能注意之情事，竟疏未注意
    及此，貿然穿越自強街，因而擦撞已穿越00街，站在00街路
    肩、靠近自強街方向之伊（下稱系爭事故），致伊受有左側
    股骨頸骨折之傷害（下稱系爭傷害）。伊因系爭事故支出醫
    療費新臺幣（下同）7,740元（已扣除強制汽車責任保險理
    賠1萬0,023元），增加生活上所需費用1,472元、看護費13
    萬9,100元（已扣除上開保險理賠3萬6,000元），旅遊取消
    扣款費用3,500元而受有財產損害；系爭傷害亦造成伊精神
    上之痛苦，自得據此請求精神慰撫金（下稱慰撫金）30萬元
    之非財產上損害，以上共計45萬1,812元（計算式：7,740元
    ＋1,472元＋13萬9,100元＋3,500元＋30萬元＝45萬1,812元）。
    爰依侵權行為法律關係，請求上訴人如數給付，及自起訴狀
    繕本送達翌日即109年5月13日（見原審調字卷第35頁）起至
    清償日止，加計年息百分之五之利息。並聲請准供擔保後宣
    告假執行（被上訴人其餘請求，經原判決為其敗訴部分，未
    聲明不服，非本院審理範圍，不予贅述）。
　㈡反訴答辯以：伊已完全穿越馬路而站立於路肩，即於路肩近
    紅線處站立不動狀態遭上訴人無照騎乘肇事機車擦撞，又伊
    於系爭事故發生時已77歲，當天復提著兩個水桶，殆無可能
    快速行走於肇事路口，伊就系爭事故之發生無可歸責事由；
    縱認伊有違交通規則穿越馬路，亦與系爭事故之發生無因果
    關係。就上訴人請求醫療費部分，其中材料費5萬7,000元係
    因上訴人選用非健保給付之自費材料，故超出健保給付部分
    非屬必要費用；看護費3日為住院期間則無意見；購買營養
    品部分，上訴人未提出相關證據，應屬無必要；不能工作損
    失部分，上訴人於系爭事故發生時無工作，此部分應無損失
    ，且請求期間過長；慰撫金部分亦屬過高；另上訴人提出其
    父鑑定日期為108年7月之殘障手冊，不足證明其係辭職在家
    照顧其父等語置辯。答辯聲明：本訴及反訴之上訴均駁回。
二、上訴人抗辯及反訴主張：
　㈠本訴部分：被上訴人手持水桶，由其住○○00街000號自右下往
    左上斜向橫越00街至菜園，未行走距離100公尺內之斑馬線
    而穿越00街，且當時自強街左側適有學生欲由南向北穿越00
    街，導護老師在路口指揮交通，並示意伊先停車待學生通行
    再依指揮通過，伊方駕車徐徐前行，不料前方車多，未及注
    意被人車擋住視線、正在違規且斜向穿越00街、連導護老師
    都未注意之被上訴人，始發生系爭事故，足見被上訴人違規
    穿越馬路、未注意左右來車而與有過失，且為該事故發生之
    主因，其過失比例應為五成。再者，縱肇事機車倒置路肩，
    無從證明撞擊點位於路肩，伊並無自認撞擊點位於路肩，如
    伊有誤為自認之情，因與事實不符，依民事訴訟法第279條
    第3項規定，伊得撤銷之。況被上訴人歷次自述撞擊過程與
    位置多有矛盾，且曾表示其「走很快」。被上訴人出院後生
    活非不能自理，應無聘雇全日看護之必要；精神慰撫金部分
    ，實屬過高，請求酌減等語置辯。上訴聲明：⒈原判決不利
    上訴人部分廢棄。⒉上廢棄部分，被上訴人在第一審之訴及
    假執行之聲請均駁回。
　㈡反訴主張以：伊因被上訴人上開過失造成系爭事故，致受有
    右側鎖骨閉鎖性骨折之傷害，因此支出醫療費7萬3,587元、
    看護費6,600元、營養品2,292元、機車修理費2,000元及不
    能工作損失12萬9,360元；另因上開傷害受有精神上痛苦，
    自得據以請求慰撫金10萬元之非財產上損害，以上共計31萬
    3,839元（計算式：7萬3,587元＋6,600元＋2,292元＋2,000元＋
    12萬9,360元＋10萬元＝31萬3,839元）。爰依侵權行為法律關
    係，請求被上訴人如數給付，及加計年息百分之五之利息。
    並聲請准供擔保後宣告假執行（原審為上訴人敗訴之判決）
    。上訴聲明：⒈原判決關於反訴部分廢棄。⒉上廢棄部分，被
    上訴人應給付上訴人31萬3,839元及自109年8月15日起至清
    償日止，按年息百分之五計算之利息。
三、兩造不爭執事項（見本院卷第75、76、103頁）：
  ㈠00街以中央分向限制線區分為雙向二車道，路邊白實線寬度
    為15公分，為路面邊線，與自強街為無號誌丁字岔路口，肇
    事地自楊明國中前行人穿越道距離路口約為91.3公尺乙情，
    有現場照片、桃園市政府車輛行車事故鑑定會函文在卷可參
    （見原審調字卷第46頁，訴字卷第135頁）。
  ㈡被上訴人因系爭事故支出醫療費7,740元（已扣除強制汽車責
    任保險理賠1萬0,023元）、增加生活上所需費用1,472元；
    另受領上開保險理賠看護費3萬6,000元。
　㈢家人看護全日以每日2,200元計算。
四、兩造爭執事項（見本院卷第75頁）：
  ㈠本訴部分：被上訴人依侵權行為之法律關係請求上訴人給付
    醫療費7,740元、增加生活上所需費用1,472元、看護費13萬
    9,100元、旅遊取消扣款費用3,500元、慰撫金30萬元，共計
    45萬1,812元本息，有無理由？
  ㈡反訴部分：上訴人依侵權行為之法律關係請求被上訴人給付
    醫療費7萬3,587元、看護費6,600元、營養品2,292元、不能
    工作損失12萬9,360元、機車修理費2,000元、精神慰撫金10
    萬元，共計31萬3,839元本息，有無理由？
五、本院之判斷：
  ㈠本訴部分：
  ⒈按故意或過失，不法侵害他人之權利者，負損害賠償責任；
    汽車、機車或其他非依軌道行駛之動力車輛，在使用中加損
    害於他人者，駕駛人應賠償因此所生之損害，民法第184條
    第1項前段、第191條之2前段分別定有明文。次按汽車行駛
    時，駕駛人應注意車前狀況；機車行駛之車道，除起駛、準
    備停車或臨時停車外，不得駛出路面邊線；道路交通安全規
    則第94條第3項前段、第99條第1項第5款分別定有明文。被
    上訴人主張系爭事故乃上訴人疏未注意車前狀況，貿然穿越
    自強街致擦撞已穿越00街，站在00街路肩、靠近自強街方向
    之伊等語，為上訴人所否認，並以前詞置辯。
  ⒉查，00街以中央分向限制線區分為雙向二車道，路邊白實線
    寬度為15公分，為路面邊線，與自強街為無號誌丁字岔路口
    ，肇事地自楊明國中前行人穿越道距離路口約為91.3公尺乙
    情，業如不爭事項㈠所述；依被上訴人於警詢時陳稱：「當
    時對方大約離我還有15公尺左右時，對方有放慢車速，因為
    當時有幼稚園學生正要橫越馬路，當下帶領的老師有指揮對
    方先走，我當時已橫越00街到對面白線時該部輕機車不知什
    麼原因就突然加速衝過來，對方就直接撞到我提在手上的桶
    子，對方撞到我所提的桶子後又擦撞到我的背，擦撞我的背
    後我就往左倒在地上。」等語（見原審調字卷第42頁）；及
    系爭事故當日拍攝之現場照片所示（見原審訴字卷第27頁）
    ，00街靠自強街之白實線即路面邊線旁之路肩，有被上訴人
    遭撞及後所留之水漬且往左右溢流等情；再佐以上訴人於警
    詢中自陳：「我當時大約50公尺左右我就有看到該群小朋友
    正要過馬路；所以我當下就減速行駛，當時帶領小朋友的老
    師指示我往前直行，正當我要再往前直行時，我車的右前車
    頭撞擊到一位正要橫越00街的阿婆，我當時並不清楚該位阿
    婆是由哪邊竄出，我當下根本沒看到對方，我是撞到對方我
    才發現我車前方有人。」等語（見原審調字卷第40頁），足
    徵被上訴人係已橫越00街至路面邊線旁之路肩，始遭上訴人
    騎乘機車駛出路面邊線即路肩、且未注意車前狀況所撞及，
    其手提水桶翻倒所留水漬始會自路面邊線旁之路肩地面往左
    右溢流。綜前可知，系爭事故乃因上訴人騎乘機車駛出路面
    邊線即路肩、且未注意車前狀況而違反前述道路交通安全規
    則所致，上訴人顯有過失，且其過失與被上訴人所受系爭傷
    害間具因果關係，是被上訴人依上開侵權行為規定，請求上
    訴人就其所受損害負賠償之責，即屬有據。
　⒊上訴人復抗辯：伊係依導護老師指揮駕車徐徐前行，不料前
    方車多，未及注意被人車擋住視線，始撞及正在違規且斜向
    穿越00街之被上訴人而發生系爭事故，足見被上訴人違規穿
    越馬路、未注意左右來車而與有過失云云。查被上訴人係已
    橫越00街至路面邊線旁之路肩，始遭上訴人騎乘機車駛至路
    肩、且未注意車前狀況所撞及，已如前述，是縱被上訴人有
    違規穿越馬路、未注意左右來車等情，亦非肇致系爭事故之
    原因，即被上訴人就系爭事故並無過失；另上訴人復未舉證
    證明係被人車擋住視線，始撞及被上訴人乙節，上訴人上開
    所辯，均不足取。
　⒋被上訴人得請求之金額，茲分述如下：
  ⑴醫療費7,740元：被上訴人主張其因系爭傷害支出醫療費7,74
    0元（已扣除強制汽車責任保險理賠1萬0,023元），業據提
    出診斷證明書、醫療費用收據及上開保險理賠證明為憑（見
    原審調字卷第12頁，訴字卷第107至117頁），且為上訴人不
    爭執（見本院卷第75頁），此部分請求，核屬有據，應予准
    許。
　⑵增加生活上所需費用1,472元：被上訴人主張其因系爭傷害需
    購買助行器1,000元、紙尿布、濕紙巾及膠帶472元，共計1,
    472元等語，業據提出天成醫院診斷證明書、購買之收據及
    發票為憑（見原審調字卷第12、26頁，訴字卷第119、123、
    125、129頁），且為上訴人不爭執（見本院卷第75頁），此
    部分請求，核屬有據，應予准許。
　⑶看護費13萬9,100元：被上訴人主張其因系爭傷害需人看護3
    個月，業已支出看護費用17萬5,100元，扣除上開保險就此
    部分費用理賠3萬6,000元，尚得請求13萬9,100元等語，業
    據提出天成醫院診斷證明書為據。查，依被上訴人所提之上
    開診斷證明書記載其受有「左側股骨頸骨折」及醫囑記載：
    「病人因上述診斷於108年1月24日至本院接受住院治療，於
    民國108年1月29日出院，共計住院6日，接受左側半人工髖
    關節置換手術……建議需專人照顧3個月。」等語（見原審調
    字卷第12頁），故被上訴人主張其自受傷日108年1月24日起
    算3個月至108年4月23日需專人全日照顧，即屬可採；上訴
    人抗辯被上訴人無全日照護必要云云，尚無足取。是被上訴
    人得請求①自108年1月24日至25日由家人照護4,400元（每日
    2,200元×2，如不爭事項㈢所述家人看護全日以每日2,200元
    計算）、②自108年1月26日上午8時至29日上午8時看護照顧
    共6,600元（每日2,200元×3，見原審調字卷第13頁聘僱證明
    書）、③自108年1月29日上午10時至3月9日上午10時共9萬6,
    600元（每日2,300元×40＋春節薪資加倍4,600元，見原審調
    字卷第15頁收據）、④自108年3月9日上午10時至4月23日共6
    萬7,500元（每日1,500元×45，見原審調字卷第14頁收據）
    ，上開①至④共計17萬5,100元，扣除上開保險就此部分費用
    理賠3萬6,000元（見原審訴字卷第107頁），被上訴人主張
    其尚得請求看護費用13萬9,100元，核屬有據，應予准許。
　⑷旅遊取消扣款費用3,500元：被上訴人主張其因系爭傷害無法
    如期旅遊，受有此部分扣款損害3,500元乙節，業據提出三
    信旅行社有限公司之代辦各項費用收據影本為證（見原審調
    字卷第27頁），且為上訴人不爭執（見本院卷第130、131頁
    ），此部分請求，核屬有據，應予准許。
  ⑸慰撫金20萬元：被上訴人主張其因系爭事故受有系爭傷害，
    造成精神上相當痛苦，自得請求上訴人給付慰撫金30萬元等
    語。按精神慰撫金之多寡，應斟酌雙方之身分、地位、資力
    與加害程度，及其他各種情形核定相當之數額，該金額是否
    相當，自應依實際加害情形與被害人所受之痛苦及雙方之身
    分、地位、經濟狀況等關係決定之（最高法院51年台上字第
    223號判例意旨參照）。查，被上訴人因系爭事故受有系爭
    傷害，精神上自受有痛苦，其據此請求上訴人賠償慰撫金，
    自屬有據。又被上訴人現年滿79歲、國小畢業、已婚、育有
    3子1女，皆已成年，已退休無工作，系爭事故發生前，平日
    從事家管及於自家菜園種菜等工作，曾擔任00區中山里清潔
    義工，目前無固定收入，僅領有敬老津貼3,772元，108年度
    報稅所得1萬8,631元，財產資料共13筆，財產總額為654萬3
    ,330元；上訴人現年滿54歲、大學畢業、未婚且無子女，曾
    於補習班任職，目前無工作，108年度報稅所得為0元，財產
    資料共10筆，財產總額為544萬2,819元（見原審訴字卷第10
    0頁、限閱卷，本院卷第53、63、105頁），爰審酌兩造之身
    分、地位、經濟狀況、上訴人之過失情節、被上訴人所受傷
    害等一切情狀，認被上訴人得請求慰撫金20萬元為適當，逾
    此範圍則不予准許。
　⑹綜上，被上訴人得請求之金額為35萬1,812元（計算式：7,74
    0元＋1,472元＋13萬9,100元＋3,500元＋20萬元＝35萬1,812元）
    ，應予准許；逾此範圍，為無理由，應予駁回。　　
  ㈡反訴部分：
　  上訴人主張被上訴人就系爭事故亦具違規穿越馬路、未注意
    左右來車之過失，並致伊受有上開傷害云云。查，上訴人就
    系爭事故具有違反上開道路交通安全規則即駛出路面邊線、
    且未注意車前狀況之過失，被上訴人就系爭事故並無過失等
    情，均如前述，則上訴人上開主張即非可採，是其依侵權行
    為法律關係，請求被上訴人賠償其因上開傷害支出醫療費7
    萬3,587元、看護費6,600元、營養品2,292元、機車修理費2
    ,000元及不能工作損失12萬9,360元、慰撫金10萬元，共計3
    1萬3,839元本息云云，即屬無據，不能准許，應予駁回。
  ㈢末按給付無確定期限者，債務人於債權人得請求給付時，經
    其催告而未為給付，自受催告時起，負遲延責任。其經債權
    人起訴而送達訴狀，或依督促程序送達支付命令，或為其他
    相類之行為者，與催告有同一之效力；又遲延之債務，以支
    付金錢為標的者，債權人得請求依法定利率計算之遲延利息
    ；而應付利息之債務，其利率未經約定，亦無法律可據者，
    週年利率為百分之五，民法第229條第2項、第233條第1項前
    段、第203條分別定有明文。本件被上訴人請求上訴人給付
    損害賠償，未定給付期限、以支付金錢為標的，又未約定利
    息，則上訴人自受催告時起，負遲延責任，是被上訴人併請
    求自起訴狀繕本送達上訴人翌日即109年5月13日起（見原審
    調字卷第35頁）至清償日止，按年息百分之五計算之利息，
    亦屬有據。
六、綜上所述，被上訴人依侵權行為法律關係，本訴請求上訴人
    給付35萬1,812元，及自109年5月13日起至清償日止，按年
    息百分之五計算之利息範圍內，為有理由，應予准許，逾此
    部分之請求，則無理由。上訴人之反訴請求則屬無據，不應
    准許。從而，原審就本訴部分超過上開應予准許部分，為上
    訴人敗訴之判決，自有未洽，上訴意旨指摘原判決此部分不
    當，求予廢棄改判，為有理由，爰由本院廢棄改判如主文第
    2項所示。至於上開本訴應准許部分及反訴請求部分，原審
    為上訴人敗訴之判決，並無不合。上訴人仍執陳詞，指摘原
    判決此部分不當，求予廢棄改判，為無理由，應駁回其上訴
    。
七、本件事證已臻明確，兩造其餘之攻擊或防禦方法及所用之證
    據，經本院斟酌後，認為均不足以影響本判決之結果，爰不
    逐一論列，併此敘明。
八、據上論結，本件上訴為一部有理由、一部無理由，依民事訴
    訟法第449條第1項、第450條、第79條，判決如主文。
中　　華　　民　　國　　110 　年　　4 　　月　　27　　日
                    民事第一庭   
                        審判長法  官 游悅晨
                              法  官 朱美璘
                              法  官 江春瑩
正本係照原本作成。
不得上訴。
中　　華　　民　　國　　110 　年　　4 　　月　　28　　日
    　　　　　　　　　　　　　書記官 王詩涵